臺灣高等法院刑事判決
110年度上易字第1008號
上  訴  人  臺灣士林地方檢察署檢察官
上  訴  人  
即  被  告  黃○○
上列上訴人等因被告家暴妨害自由案件，不服臺灣士林地方法院
109年度易字第832號，中華民國110年3月8日第一審判決（起訴
案號：臺灣士林地方檢察署109年度偵字第17003號），提起上訴
，本院判決如下：
    主  文
上訴駁回。
    犯罪事實
一、黃○○為王○○之女，與之具有家庭暴力防治法第3 條第3款之
    家庭成員關係，因王○○腰椎開刀及術後需人照顧，自民國10
    8 年8 月22日起，在臺北市○○區○○路000 巷00號7 樓與王○○
    同住，竟分別基於強制之犯意，於附表所示時間，在上址住
    處，以兇惡語氣威逼王○○，嚇稱若有不從，將予摑掌或將冰
    塊倒入其衣服內，以此方式脅迫王○○，使王○○為附表所示行
    為，使王○○行無義務之事。
二、案經王○○訴請臺灣士林地方檢察署檢察官偵查起訴。
    理  由
壹、證據能力：
　　本件認定犯罪事實所引用之證據，皆無證據證明係公務員違
    背法定程序所取得，又檢察官、被告黃○○於本院準備程序、
    審理時均同意作為證據（本院卷第120、121、147、148頁）
    ，復經審酌該等證據製作時之情況，尚無顯不可信與不得作
    為證據之情形，亦無違法不當與證明力明顯過低之瑕疵，且
    與待證事實具有關聯性，認為以之作為證據應屬適當，依刑
    事訴訟法第158條之4 反面解釋及第159 條之5 規定，認均
    有證據能力。
貳、實體部分：
一、認定犯罪事實所憑之證據及理由
    上揭犯罪事實，業據被告於警詢、偵查、原審及本院審理時
    坦承不諱（臺灣士林地方檢察署109 年度他字第2269號偵查
    卷宗【下稱他卷】第47至52、167 至171 頁、原審109年度
    易字第832號刑事卷宗【下稱原審卷】第29、49、53頁、本
    院卷第119、149頁），並經證人即告訴人王○○於警詢中指訴
    綦詳（他卷第61至63頁），且有監視錄影畫面擷圖（他卷第
    11至31頁）、監視錄影譯文（他卷第123 至139頁、本院卷
    第25至33頁）、告訴人之醫療收據、麻醉說明同意書、手術
    說明同意書（本院卷第57至67頁）附卷可資佐證，復經檢察
    事務官及原審勘驗監視錄影光碟無誤（他卷第167至171頁、
    原審卷第48頁），俱徵被告前揭任意性自白與事實相符，堪
    信為真。綜上，本案事證明確，被告犯行堪予認定，應依法
    論科。
二、刑法第2 條第1 項規定「行為後法律有變更者，適用行為時
    之法律。但行為後之法律有利於行為人者，適用最有利於行
    為人之法律」，係規範行為後法律變更所生新舊法比較適用
    之準據法；該條規定所稱「行為後法律有變更者」，包括犯
    罪構成要件有擴張、減縮，或法定刑度有變更等情形。故行
    為後應適用之法律有上述變更之情形者，法院應綜合其全部
    罪刑之結果而為比較適用。惟若新、舊法之條文內容雖有所
    修正，然其修正內容與罪刑無關，僅為文字、文義之修正、
    條次之移列，或將原有實務見解及法理明文化等無關有利或
    不利於行為人之情形，則非屬上揭所稱之法律有變更，亦不
    生新舊法比較之問題，而應依一般法律適用原則，逕行適用
    裁判時法（最高法院107 年度台上字第4438號判決意旨參照
    ）。被告行為後，刑法第304條規定雖於108 年12月25日經
    總統公布修正，於同年月27日施行，惟修正後之規定係依刑
    法施行法第1 條之1 第2 項本文，將原本按銀元計算之罰金
    修正為新臺幣數額，其修正結果不生有利或不利於行為人之
    情形，自非法律變更，當亦不生新舊法比較問題，應依一般
    法律適用原則，逕行適用裁判時法。　　
三、論罪：
  ㈠家庭暴力防治法所稱之「家庭暴力」，指家庭成員間實施身
    體、精神或經濟上之騷擾、控制、脅迫或其他不法侵害之行
    為，而同法所稱之「家庭暴力罪」，係指家庭成員間故意實
    施家庭暴力行為而成立其他法律所規定之犯罪，家庭暴力防
    治法第2 條第1 款、第2 款分別定有明文。被告為告訴人之
    女，有全戶戶籍資料查詢結果在卷足稽（他卷第57頁），為
    家庭暴力防治法第3 條第3 款所定家庭成員。被告對告訴人
    為強制行為，係對家庭成員實施精神上脅迫之不法侵害，核
    屬家庭暴力防治法第2 條第2 款所定家庭暴力罪，然因家庭
    暴力防治法對於家庭暴力罪並無科處刑罰之規定，故仍應依
    刑法相關規定予以論罪科刑。
  ㈡核被告所為，係犯刑法第304 條第1 項之強制罪（共六罪）
    。
　㈢附表編號1、3至6部分，被告分別於密切接近之時間，在同一
    地點，命告訴人為複數行為而行無義務之事，侵害同一法益
    ，各行為之獨立性極為薄弱，且係分別基於單一犯罪目的，
    依一般社會健全觀念，難以強行分別，應各視為數個舉動之
    接續施行，分別合為包括之一行為予以評價，為接續犯，各
    論以一罪。
　㈣被告所為附表所示六次犯行，時間明顯可別，發生衝突之情
    境亦不相同，應認其犯意各別，行為互殊，予以分論併罰。
四、維持原判決之理由：　　
  ㈠原審以被告犯強制罪共六罪，事證明確，依刑法第304 條第1
     項、第41條第1 項前段、第51條第5 款、刑法施行法第1 
    條之1 第1 項規定，審酌被告為告訴人之女，受有養育之恩
    ，本應孝敬、尊重告訴人，僅因相處不睦，即以脅迫方式使
    告訴人為下跪、自行摑臉、爬行、磕頭、將冰塊倒進衣服內
    等至為令人屈辱之舉動，實有不該；然告訴人於警詢中陳稱
    ：被告因為我開刀，於108 年8 月22日搬回案發處所照顧我
    等語（他卷第64頁），加以告訴人曾因認被告丟棄其衣物，
    有不斷持鑰匙攢刺被告達1 分鐘之行為，經原審勘驗被告提
    出之手機錄影無誤（原審卷第53至54頁），念及被告照顧告
    訴人承受相當程度之壓力，復考量被告並無任何前科，有本
    院被告前案紀錄表在卷可考，且犯後坦承犯行，暨被告自陳
    大學畢業之教育智識程度，未婚、無子女，從事旅行社工作
    之家庭生活經濟狀況等一切情狀（原審卷第54頁），分別量
    處如附表原審主文欄所示之刑，及諭知易科罰金之折算標準
    ，並定應執行之刑暨易科罰金之折算標準。核其認事用法均
    無違誤，量刑亦屬妥適，應予維持。
  ㈡檢察官上訴意旨略以：被告為告訴人之女，關係至親，不思
    克盡孝道，反以強制犯行屈辱告訴人，其犯後雖坦承犯行，
    然一再以經濟壓力、告訴人患有身心疾病等詞卸責，又未能
    與告訴人達成和解，毫無悔意，原審量刑實屬過輕。被告上
    訴意旨略以：我是因為獨自照顧腰椎開刀且有精神疾病之母
    親，身心俱疲，致有不當行為，且因照顧母親支出生活費、
    醫藥費，耗盡多年積蓄，又遇疫情收入銳減，原審判處有期
    徒刑5月，將使被告日後無力繼續照顧年邁母親，請求酌情
    輕判。
　㈢按量刑輕重，為裁判之法院得依職權自由裁量之事項，苟其
    量刑已以行為人之責任為基礎，並斟酌刑法第57條各款所列
    情狀，在法定刑度內，酌量科刑，無偏執一端，致明顯失出
    之情形，自不得指為不當或違法。本件告訴人因腰椎開刀及
    術後需人照顧，自108 年8 月22日起與被告同住，縱住院期
    間聘有看護，住院前後仍由被告單獨照顧，且告訴人長期患
    有雙相情緒障礙症（他卷第71至112頁），在此情況下，同
    住照顧之人生活作息勢必受到影響，觀諸卷附監視錄影譯文
    （他卷第123至139頁），被告強制告訴人為附表所示行為過
    程，每有：「吃完早餐不吃藥，我要不要不工作每天來提醒
    你吃」、「別人要上班你就每天乒乒乓乓，你已經兩三天了
    」、「我每天被你吵醒」、「早上上班，然後回來還要掃廁
    所，然後要整理你的環境」、「還要用手去擦馬桶蓋、去挑
    糞，我也很痛苦」、「不是很喜歡喝冰嗎」等話語，語多抱
    怨，顯見被告確實因照顧患有精神、身體疾病之告訴人，承
    受一定壓力，其行為失矩，並非單純個人法治觀念不足、行
    為偏差所致。再者，告訴人本人於警詢時陳明：希望能給被
    告一個教訓，讓她關個半年或3個月等語（偵卷第64頁），
    且無與被告和解之意願，尚難認被告未獲諒解係因其拒絕與
    告訴人和解之故。原審量定刑期，已就被告為告訴人之女，
    受有養育之恩，未能孝敬、尊重告訴人之行為非是，予以非
    難評價，兼酌上開情節，關於被告犯罪之動機、目的、手段
    、素行，及其家庭生活經濟狀況等一切情狀，詳為斟酌，在
    適法範圍內行使量刑之裁量權，核無違法或不當之情形。從
    而，檢察官以原審量刑過輕，被告以原審量刑過重，提起上
    訴，均無理由，應予駁回。
　㈣末以，被告前未曾因故意犯罪受有期徒刑以上刑之宣告，有
    本院被告前案紀錄表存卷為憑（本院卷第77頁），然而被告
    為人子女，本應承歡膝下，克盡孝道，倘因照顧精神、身體
    疾患之告訴人遭遇困難，亦非不得循求行政資源或其他親屬
    協助，其明知告訴人有情緒障礙，生活自理、進退應對難免
    異於常人，仍不能多加體諒，動輒威逼告訴人下跪、摑臉、
    磕頭、爬行、倒冰塊至衣服內等，令告訴人在親生女兒面前
    為屈辱之行為，罔顧倫常，迄今未獲告訴人諒解，自有藉由
    刑之執行予以矯正，以維法治衡平之必要，無從為緩刑之宣
    告，附此敘明。
據上論斷，應依刑事訴訟法第368條，判決如主文。
本案經檢察官陳家美提起公訴，檢察官郭季青提起上訴，檢察官
曾俊哲到庭執行職務。
中　　華　　民　　國　　110 　年　　7 　　月　　30　　日
                  刑事第三庭    審判長法　官  張惠立   
                                      法　官  劉兆菊  
                                      法　官  廖怡貞
以上正本證明與原本無異。
不得上訴。
                                      書記官  劉芷含
中　　華　　民　　國　　110 　年　　7 　　月　　30　　日

附錄本案論罪科刑法條全文：
中華民國刑法第304條
以強暴、脅迫使人行無義務之事或妨害人行使權利者，處3 年以
下有期徒刑、拘役或9000元以下罰金。
前項之未遂犯罰之。

附表：
編號 時間 行為態樣 原審主文 1 108 年12月10日晚間7 時53分至57分許 下跪、自行摑臉 黃○○犯強制罪，處有期徒刑參月，如易科罰金，以新臺幣壹仟元折算壹日。 2 108 年12月12日晚間8 時53分許 下跪 黃○○犯強制罪，處有期徒刑貳月，如易科罰金，以新臺幣壹仟元折算壹日。 3 108 年12月15日下午4 時15分至27分許 下跪、自行摑臉 黃○○犯強制罪，處有期徒刑參月，如易科罰金，以新臺幣壹仟元折算壹日。 4 108 年12月15日晚間7 時53分至54分許 下跪、磕頭 黃○○犯強制罪，處有期徒刑參月，如易科罰金，以新臺幣壹仟元折算壹日。 5 108 年12月16日上午8 時13分許 下跪、爬行 黃○○犯強制罪，處有期徒刑參月，如易科罰金，以新臺幣壹仟元折算壹日。 6 108 年12月17日晚間8時51分至9時22分許 下跪、將冰塊倒進自己衣服內 黃○○犯強制罪，處有期徒刑參月，如易科罰金，以新臺幣壹仟元折算壹日。